【裁判字號】    98,交聲,1063
【裁判日期】    980601
【裁判案由】    聲明異議
【裁判全文】
臺灣高雄地方法院交通事件裁定        98年度交聲字第1063號
原處分機關  交通部公路總局高雄區監理所
異  議  人  甲○○
上列受處分人因聲明異議案件，對於交通部公路總局高雄區監理
所98年4 月1 日所為之處分（原處分：高監營裁字第80-NO00000
00號），聲明異議，本院裁定如下：
    主  文
原處分關於甲○○酒精濃度超過規定標準，吊扣駕駛執照拾貳個
月部分之處分撤銷。
上開撤銷部分不罰。
    理  由
一、原處分機關略以：異議人即受處分人甲○○前於民國98年3
    月27日下午8 時29分許，駕駛車牌號碼3JJ-233 號重型機車
    ，行經高雄縣大社鄉○○路329 號前，因有機車駕駛人酒精
    濃度超過規定標準每公升0.4 毫克以上之違規事實，遭員警
    製單舉發，爰依違反道路交通管理處罰條例第35條第1 項第
    1 款、道路交通管理事件統一裁罰基準及處理細則之規定，
    裁處罰鍰新臺幣（下同）31,800元，吊扣駕駛執照12個月，
    並施以道安講習之處分。又異議人僅領有普通大貨車駕駛執
    照而酒後違規駕駛普通重型機車，已違反道路交通管理處罰
    條例第22條第1 項第4 款之規定，自應吊扣該普通大貨車駕
    駛執照等語。
二、異議意旨則以：異議人係酒後騎乘重型機車遭取締，原處分
    機關裁處罰鍰31,800元，異議人並無不服，然原處分竟予以
    吊扣其普通大貨車駕駛執照，於法不合，且影響異議人之生
    計，爰依法聲明異議，請求撤銷關於吊扣駕駛執照12個月之
    處分等語。
三、按汽車駕駛人，駕駛汽車經測試檢定有酒精濃度超過規定標
    準之情形者，處15,000元以上60,000元以下罰鍰，並當場移
    置保管其車輛及吊扣其駕駛執照1 年，道路交通管理處罰條
    例第35條第1 項第1 款定有明文。而所謂酒精濃度超過規定
    之標準者，依道路交通安全規則第114 條第2 款之規定，係
    指汽車駕駛人飲用酒類或其他類似物後其吐氣所含酒精濃度
    超過每公升0.25毫克或血液中酒精濃度超過0.05% 以上者。
    次按，汽車駕駛人，因違反本條例及道路交通安全規則之規
    定，受吊銷駕駛執照處分時，吊銷其持有各級車類之駕駛執
    照，道路交通管理處罰條例第68條定有明文。此規定係於94
    年12月14日修正公布，並於95年3 月1 日施行，而修正前之
    道路交通管理處罰條例第68條則係規定「汽車駕駛人，因違
    反本條例及道路交通安全規則之規定，受吊扣或吊銷駕駛執
    照處分時，吊扣或吊銷其持有各級車類之駕駛執照」，觀其
    修法意旨，係以「原條文將違規駕駛人所持有之各級車類駕
    駛執照一併吊扣或吊銷，失之過酷，影響人民工作及生活甚
    鉅」為由，而刪除吊扣駕駛人駕駛執照時，應吊扣駕駛人持
    有各級車類駕駛執照之規定，是依現行道路交通管理處罰條
    例，已無得吊扣駕駛人所持有他級駕駛執照之依據存在，從
    而，於為吊扣駕駛人駕駛執照之處分時，自僅得吊扣駕駛人
    違規時所駕駛該級車類之駕駛執照，以限制其繼續駕駛該級
    車類行駛道路之權利，若駕駛人並無該級車類之駕駛執照，
    即無從執行吊扣駕駛執照之處分，而僅係應否依道路交通管
    理處罰條例第22條第1 項規定處罰駕駛人之問題。
四、經查：
(一)本件異議人於98年3 月27日下午8 時29分許，駕駛車牌號碼
    3JJ-233 號重型機車，行經高雄縣大社鄉○○路329 號前，
    經警攔查，測得酒後吐氣所含酒精濃度達每公升0.4 毫克以
    上等情，業據異議人自承在卷，且有交通部公路總局高雄區
    監理所高監營裁字第裁80-N00000000號違反道路交通管理事
    件裁決書及異議人酒測檢驗單各1 紙存卷可憑，職是，異議
    人酒後吐氣所含酒精濃度既已超過每公升0.25毫克之標準，
    則異議人違反道路交通管理處罰條例第35條1 項第1 款之事
    實明確，應堪認定。
(二)惟本件異議人既係駕駛重型機車違反道路交通管理處罰條例
    第35條第1 項第1 款之規定，揆諸前揭法律規定及說明意旨
    ，原處分機關依法即僅能吊扣其重型機車駕駛執照，並無得
    吊扣異議人持有他級駕駛執照之依據，自不得因異議人未領
    有重型機車駕駛執照，即吊扣其普通大貨車之駕駛執照以代
    之。是原處分機關以異議人有上開違規行為，逕行裁處吊扣
    異議人之普通大貨車駕駛執照，已難謂係適法之處分。又上
    開處置方式，雖可能產生無照駕駛之駕駛人，反而較有照駕
    駛之駕駛人得受有毋需吊扣駕駛執照處罰利益之疑慮，然行
    政行為，採取之方法所造成之損害不得與欲達成目的之利益
    顯失均衡，為行政程序法第7 條第3款 所明定，本件異議人
    並無重型機車駕駛執照可供吊扣，原處分機關因此吊扣異議
    人普通大貨車之駕駛執照，雖可達成完全杜絕異議人將來繼
    續酒醉駕車之目的，惟亦同時造成剝奪異議人駕駛普通大貨
    車之結果，對其工作及生活影響甚大，甚而危及其就業謀生
    問題，此所造成之損害，與欲達成目的之利益，即限制異議
    人駕駛重型機車，以預防酒醉駕駛重型機車所造成之危害，
    顯失均衡，復與前揭道路交通管理處罰條例第68條之修法意
    旨亦不相符合，益見其處分違法之處，自有未恰。
(三)至原處分機關移送書雖援引交通部95年5 月8 日交路字第09
    50030639號、94年9 月15日交路字第0940051433號、89年8
    月30日交路89字第008861號函釋，認有領有聯結車、大客車
    、大貨車或小型車駕駛執照，於駕駛重型機車而違反道路交
    通管理處罰條例第35條時，仍可吊扣其所持有之其他駕駛執
    照等語。惟按法官依據法律獨立審判，為憲法第80條所明定
    ，且依司法院大法官會議釋字第137 號、第216 號解釋意旨
    ，各機關依其職掌就有關法規為釋示之行政命令，法官於審
    判案件時，固可予以引用，但仍得依據法律，表示適當之不
    同見解，並不受其拘束。而道路交通管理處罰條例第68條規
    定業經修正，且行政行為採取之方法所造成之損害不得與欲
    達成目的之利益顯失均衡，均如前述，準此，交通部前開函
    文於此自不宜再予援用，併予敘明。
五、綜上所述，原處分機關僅能吊扣異議人違規當時所駕駛之車
    輛種類即重型機車之駕駛執照，不得代以吊扣其普通大貨車
    之駕駛執照，原處分機關未審酌新修正之法律規定，逕對異
    議人裁處吊扣職業聯結車駕駛執照12個月之處分，於法未合
    。是異議人此部分異議為有理由，應由本院將此部分之處分
    撤銷，又因異議人並無重型機車駕駛執照可供執行吊扣，爰
    就此部分另為不罰之諭知。至原處分關於罰鍰及施以道安講
    習之部分，異議人並未聲明異議，不在本件審究範圍內，附
    此敘明。
六、依道路交通案件處理辦法第20條前段，裁定如主文。
中    華    民    國    98    年    6     月    1     日
                  交通法庭      法  官  林裕凱
以上正本證明與原本無異。
如不服本裁定，應於收受送達後5 日內向本院提出抗告狀。
中    華    民    國    98    年    6     月    2     日
                                書記官  黃靖媛


司法院資訊處製作；財團法人民間司法改革基金會備份。
